臺灣高等法院刑事判決　　　　　　　　 100年度上訴字第99號
上　訴　人　臺灣桃園地方法院檢察署檢察官
上　訴　人
即　被　告　陳建祥
指定辯護人　本院公設辯護人郭書益
上　訴　人
即　被　告　陳凱倫
選任辯護人　邱鎮北律師
上　訴　人
即　被　告　莊竣翔
選任辯護人　謝岳龍律師
上　訴　人
即　被　告　林仕楷
選任辯護人　賴俊榮律師
上　訴　人
即　被　告　葉富豪
選任辯護人　許明桐律師
上列上訴人等因被告等傷害致死案件，不服臺灣桃園地方法院99
年度訴字第194號，中華民國99年11月11 日第一審判決（起訴案
號：臺灣桃園地方法院檢察署98年度偵字第16644 號），提起上
訴，本院判決如下：
    主  文
原判決撤銷。
陳建祥、陳凱倫、莊竣翔、林仕楷、葉富豪共同犯傷害致人於死
罪，陳建祥處有期徒刑玖年陸月，莊竣翔處有期徒刑捌年，葉富
豪、陳凱倫、林仕楷各處有期徒刑柒年貳月。扣案之D 字型機車
大鎖壹個、安全帽壹頂均沒收。
    事  實
一、陳建祥前參與網路線上賭博遊戲，經由堂弟陳凱倫代為透過
    網路向黃世賢等人借貸網路遊戲金幣，積欠價值相當於新臺
    幣（下同）35萬元之遊戲金幣。黃世賢乃於民國98年7 月13
    日晚間，駕車搭載友人林易仙至桃園縣欲找陳凱倫談判還款
    事宜。黃世賢先於晚間10時07分29秒許，撥打0000000000號
    行動電話向陳凱倫表明來意，林易仙並於該電話中表示：我
    們已經到你家樓下了等語，陳凱倫認對方有意挑釁，預見可
    能發生衝突，乃電話聯絡朱于辰（無證據證明有傷害犯意聯
    絡及行為分擔，經檢察官為不起訴處分確定）、陳建祥、莊
    竣翔前來，陳建祥亦商請林仕楷、葉富豪等人到場，欲恃眾
    控制場面。嗣陳建祥於當日晚間10時34分許，至桃園縣蘆竹
    鄉○○路183 號歐洲之星社區前（下稱第一現場）與林易仙
    、黃世賢會面後，陳凱倫、朱于辰、莊竣翔、林仕楷、葉富
    豪等人亦陸續抵達（其中僅朱于辰於肢體衝突前離去），陳
    建祥即向林易仙、黃世賢揚言：「這件事情到這裡就結束了
    」等語，表示無意還款，並要求林易仙、黃世賢當場同意，
    詎遭拒絕，陳建祥即對林易仙、黃世賢出言稱：「你們兩個
    在電話中說你們已經到我們家樓下，這句話是什麼意思？你
    們兩個也敢上來談」、「把你們包包回去」等語，旋即基於
    共同傷害人之身體之犯意，於上址騎樓出手拳毆林易仙臉部
    ，黃世賢欲加阻擋，乃上前拉住陳建祥，葉富豪見狀，迅基
    於前述同一犯意聯絡，於上址騎樓外路上，持其所有之安全
    帽硬物毆擊林易仙，林易仙雖以手抵擋，仍遭葉富豪持安全
    帽擊中頭部。陳建祥、陳凱倫、莊竣翔、林仕楷、葉富豪等
    人客觀上均可能預見以機車大鎖之金屬硬物重擊人體，輔以
    5 名青壯男子共同毆擊人體，可能造成人體嚴重受傷出血致
    死，惟主觀上並無意欲發生林易仙死亡之結果，而未予預見
    ，陳建祥因見林易仙反抗，乃趁隙至路旁機車停放處，持其
    所有外觀如附件一所示之金屬材質D 字型機車大鎖（下稱機
    車大鎖），毆擊林易仙之頭、背等處，陳凱倫、莊竣翔、林
    仕楷見狀亦承前述共同傷害之犯意聯絡，上前毆打林易仙，
    林易仙不敵，旋即逃離第一現場。陳建祥、陳凱倫、莊竣翔
    、林仕楷、葉富豪見狀亦立即上前追逐，欲續行毆打。黃世
    賢見林易仙逃離第一現場，欲駕車與之會合，於晚間22時45
    分51秒許撥打電話聯繫林易仙，經林易仙以電話告知其包包
    遺落第一現場，黃世賢乃駕車返回第一現場拿取包包，惟離
    去前，遭陳建祥發現，乃騎乘機車追躡，莊竣翔亦駕駛車號
    1110EU號汽車（下稱肇事汽車）搭載陳凱倫、林仕楷一同追
    躡。同日晚間10時47分13秒許，黃世賢車行途中再度接獲林
    易仙來電，告知所在位置為五福一路，黃世賢按路名依導航
    系統行駛，於晚間10時49分12秒許，沿五福六路直行抵達五
    福六路與五福一路口，並電聯林易仙，經林易仙告知已見黃
    世賢車輛，要黃世賢停車等候，嗣電話隨因不明原因斷訊，
    黃世賢乃停車於該處等候。至陳建祥則因在五福六路上未跟
    上黃世賢車行，乃另沿五福六路轉福祿一街、再經福祿五街
    抵達五福一路（詳如附件二虛線路線標示），並在五福一路
    上發現林易仙，隨即於晚間10時51分01秒電話通知葉富豪到
    場，並將機車停在五福一路，下車追打林易仙，二人追逐間
    ，莊竣翔亦駕駛肇事汽車搭載陳凱倫、林仕楷跟隨陳建祥車
    行沿附件二虛線所示路線抵達，並承前共同傷害之犯意聯絡
    ，為阻止林易仙逃離，由陳凱倫、林仕楷先下車徒步朝林易
    仙方向行進，莊竣翔則駕車沿五福一路往五福六路之方向朝
    林易仙行駛，與反向迎面跑來之陳建祥，合力兩頭包夾圍堵
    林易仙，林易仙見狀即朝六福路方向奔逃，莊竣翔乃駕駛肇
    事汽車沿五福一路往六福路方向行駛，並為阻止林易仙逃離
    ，逕跨越行車分向線，駛入對向車道（文庫書局前方之車道
    ），至五福一路210 號文庫書局前（下稱第二現場），撞擊
    林易仙，欲使其倒地止步，肇事汽車左前車頭保險桿處因而
    撞擊林易仙右小腿，致受有足跟上方24之35公分處瘀傷，並
    當場倒地不起。林易仙因遭前述毆打及撞擊，計受有頭部右
    側顳頂部一處瘀傷（其下方頭皮軟組織出血）、頭部左側顳
    頂部一處瘀傷（其下方頭皮軟組織出血）、大腦右側基底核
    多處點狀出血，左右腦室輕微出血、左下眼瞼一處撕裂傷2.
    2 公分長、左眼上下眼瞼瘀傷（熊貓眼）、鼻根一處弧形撕
    裂傷1 公分長、左鼻翼一處撕裂傷2.8乘2公分、左鼻翼與鼻
    子剝離、上下嘴唇瘀傷、右手手指根部一處擦挫傷1乘1公分
    、左手大拇指內面及大拇指指腹各有一處擦挫傷分別為 0.3
    乘以0.3公分，1.2乘以1公分、下背部左側鈍力傷（頭頂下5
    2至62公分，身體後面中線左側5之10公分間，外觀型態含一
    處條狀瘀傷4.5乘以0. 5公分及一處直徑約3.5公分略成圓形
    之瘀傷）等傷害，其中「下背部左側鈍力傷」，並造成左邊
    第9至11 肋骨後面近椎骨區域肋間出血、左肺下葉挫傷出血
    併含1處血腫10 公分、心臟後壁挫傷、左肺下方橫隔膜出血
    、脾臟破裂出血之內部傷害。陳建祥、陳凱倫、林仕楷、莊
    竣翔見狀，即由莊竣翔、陳凱倫合力將林易仙抬往文庫書局
    前路旁，以免再遭其他車輛撞擊。陳凱倫並即於晚間10時51
    分32秒，撥打119 請求救護送醫。而黃世賢因遲未見林易仙
    上車，雖於晚間10時50分07秒撥打電話予林易仙，惟林易仙
    未接聽，且因見到前方一群人衝去，心覺有異，即駕車上前
    ，於車輛行進中見有2 人正將馬路中央倒地之男子移往路旁
    ，趨車靠近時，驚見陳建祥、陳凱倫、莊竣翔、林仕楷站立
    於倒地之林易仙身旁，立即下車，一面看顧林易仙，同時急
    請陳建祥再於晚間10時52分59秒、10時53分15 秒，撥打119
    請求救護送醫。至葉富豪依陳建祥前揭通知趕至第二現場時
    ，林易仙業已倒地。桃園縣消防局據報派遣救護車於晚間10
    時59分抵達第二現場，將林易仙送往敏盛綜合醫院急救後，
    再轉至林口長庚醫院救治，惟林易仙仍因脾臟破裂大量出血
    ，腹腔積血已達2500毫升，造成低血溶性休克，因而傷重不
    治，於翌日（14日）上午5時13分宣告死亡。
二、案經林易仙之母黃麗燕訴請暨桃園縣政府警察局蘆竹分局報
    請臺灣桃園地方法院檢察署檢察官偵查起訴。
    理  由
壹、證據能力部分：
一、刑事訴訟法第159 條之1 第2 項所定被告以外之人於偵查中
    向檢察官所為之陳述，除顯有不可信之情況者外，得為證據
    。其立法理由係以偵查中對被告以外之人所為之偵查筆錄，
    或被告以外之人向檢察官所提之書面陳述，性質上均屬傳聞
    證據，且常為認定被告有罪之證據，自理論上言，如未予被
    告反對詰問、適當辯解之機會，一律准其為證據，似與當事
    人進行主義之精神不無扞格之處，對被告之防禦權亦有所妨
    礙，然刑事訴訟法規定，檢察官代表國家偵查犯罪、實行公
    訴，依法有訊問被告、證人、鑑定人之權，且實務運作時，
    偵查中檢察官向被告以外之人所取得之陳述，原則上均能遵
    守法律規定，不致違法取供，其可信性甚高，為兼顧理論與
    實務，爰明定被告以外之人於偵查中向檢察官所為之陳述，
    除顯有不可信之情況者外，得為證據。查本判決引用之證人
    於偵查中向檢察官具結所為證述（詳後述），就其等偵查筆
    錄製作原因、過程及功能性觀察其信用性，並從卷證本身形
    式上觀察，並無顯不可信之情形，是該等證人於檢察官訊問
    時具結所為證述，自得為證據。
二、鑑定之經過及其結果，應命鑑定人以言詞或書面報告；法院
    或檢察官得囑託醫院、學校或其他相當之機關、團體為鑑定
    ，或審查他人之鑑定，並準用前開規定，刑事訴訟法第 206
    條第1項、第208條第1 項前段定有明文。查本判決引用之鑑
    定報告（詳後述），係檢察官囑託機關出具之書面鑑定報告
    ，依刑事訴訟法第159條之立法意旨及同法第206條規定，得
    為證據。
三、按被告以外之人於審判外之言詞或書面陳述，除法律有規定
    者外，不得作為證據；又被告以外之人於審判外之陳述，雖
    不符合同法第159條之1至第159條之4之規定，但經當事人於
    審判程序同意作為證據，法院審酌該言詞陳述或書面陳述作
    成時之情況，認為適當者，亦得為證據。當事人、代理人或
    辯護人於法院調查證據時，知有第159條第1項不得為證據之
    情形，而未於言詞辯論終結前聲明異議者，視為有前項之同
    意，刑事訴訟法第159條第1項及第159條之5分別定有明文。
    查除前述鑑定報告及證人於檢察官訊問時具結所為證述外，
    本判決所引用之其餘被告以外之人於審判外之陳述（包含書
    面陳述），雖屬傳聞證據，惟均據當事人與辯護人於本院審
    理期日對於該等證據之證據能力表示無意見而不予爭執（本
    院卷第162 頁背面），本院審酌上開證據資料製作時之情況
    ，尚無違法不當及證明力明顯過低之瑕疵，亦認為以之作為
    證據應屬適當，揆諸前開規定，爰依刑事訴訟法第159 條之
    5 規定，均有證據能力。
四、其餘本件認定事實所引用之卷內所有卷證資料（包含文書證
    據、物證等證據）之證據能力，均據當事人與辯護人於本院
    審理期日表示無意見而不予爭執，且無證據證明係公務員違
    背法定程序所取得；又卷內之各項文書證據，亦無刑事訴訟
    法第159條之4第1款、第2款顯有不可信而不得作為證據之情
    形，均認有證據能力。
貳、實體部分
一、上訴人即被告陳建祥、陳凱倫、莊竣翔、林仕楷、葉富豪（
    下稱被告五人）於本院及原審固分別坦承被告陳建祥、陳凱
    倫為應付黃世賢、林易仙到場追索網路遊戲欠款糾紛，乃分
    別聯繫被告林仕楷、葉富豪、莊竣翔至第一現場，嗣因談判
    破裂，被告陳建祥乃先出拳毆打林易仙，被告葉富豪繼而持
    安全帽上前攻擊林易仙，嗣被告陳建祥並持外觀如附件一所
    示之金屬材質機車大鎖攻擊林易仙，且於林易仙逃離第一現
    場時，被告陳建祥復騎乘機車、莊俊祥則駕駛肇事汽車搭載
    被告陳凱倫、林仕楷，隨後追抵第二現場，並於被告陳建祥
    與林易仙在第二現場追逐之際，被告莊竣翔駕駛之肇事汽車
    撞擊林易仙，致其倒地不起等情。惟均矢口否認有傷害致死
    犯行，被告陳建祥辯稱：只空手打中林易仙，於第一現場所
    持機車大鎖沒有擊中林易仙，林易仙之死亡與其無關，其只
    有傷害犯意，並無殺人犯意云云（見原審卷第32、270至273
    頁、本院卷第102、162、171 頁）；被告陳凱倫、林仕楷均
    辯稱：其等於第一、第二現場均未出手毆打林易仙，並無共
    同傷害林易仙或殺人之犯意，林易仙逃離第一現場後，其二
    人是因擔心陳建祥與林易仙再度發生衝突，始搭乘由莊竣翔
    駕駛之肇事汽車從第一現場追隨陳建祥機車至第二現場云云
    （見原審卷第32頁背面、33頁、270至273 頁、本院卷第102
    、103、162、172 頁背面）；被告莊竣翔辯稱：其與在場人
    並無共同傷害林易仙之犯意聯絡，亦未出手毆打林易仙，其
    於林易仙逃離第一現場後，係為避免陳建祥與林易仙再度發
    生衝突，才駕駛肇事汽車搭載陳凱倫、林仕楷尾隨陳建祥機
    車至第二現場，抵達第二現場前，其先讓陳凱倫、林仕楷下
    車，隨即欲迴轉返家，詎林易仙突然跑向肇事汽車，其係因
    過失而撞擊林易仙，並無共同傷害或殺人犯意云云（見原審
    卷第32頁背面、270至273頁、本院卷第102、103、162、172
    頁背面）；被告葉富豪則辯稱：其於前開時間在第一現場因
    見黃世賢打陳建祥，才拿安全帽攻擊林易仙，嗣於林易仙逃
    離第一現場時，其雖曾追逐林易仙30幾公尺，但沒有追上，
    且其到第二現場時，林易仙已經倒地，林易仙之死亡與其無
    關，更無殺人犯意云云（見原審卷第33、270至273頁、本院
    卷第102、103、162、172頁背面）。
二、然查：
（一）被告陳建祥、陳凱倫為應付黃世賢、林易仙到場追索網路
      遊戲欠款糾紛，乃分別聯繫被告林仕楷、葉富豪、莊竣翔
      於案發時間至第一現場，嗣因談判破裂，被告陳建祥乃先
      出拳毆打林易仙，被告葉富豪繼而持安全帽上前攻擊林易
      仙，嗣被告陳建祥並持外觀如附件一所示之機車大鎖攻擊
      林易仙，且於林易仙逃離第一現場時，被告陳建祥復騎乘
      機車、莊俊祥則駕駛肇事汽車搭載被告陳凱倫、林仕楷，
      沿附件二虛線所示路線，隨後追抵第二現場，被告陳建祥
      發現林易仙後，即電話通知被告葉富豪前來，嗣被告陳建
      祥於第二現場追逐林易仙之際，被告莊竣翔駕駛肇事汽車
      撞擊林易仙致其倒地不起，被告陳凱倫、莊竣翔為免林易
      仙另遭他車撞擊，乃將之搬移至路旁，等候送醫急救等情
      ，分別據被告陳建祥（見98年度相字第1067號相驗卷「下
      稱相驗卷」第6至9、73、74頁、原審卷第32、270至273頁
      、本院卷第102、162、172 頁）、陳凱倫（見相驗卷第70
      、71頁、原審卷第32頁背面、270至273頁）、莊竣翔（見
      相驗卷第31至39、65至67頁、原審卷第32頁背面、270 至
      273 頁）、林仕楷（見相驗卷第21至24、61至63頁、原審
      卷第33、271至273頁）、葉富豪於警詢、檢察官訊問及原
      審供述甚詳，並據證人即在場人黃世賢於檢察官訊問時及
      原審證述甚詳（見相驗卷第83頁背面、126、127頁、原審
      卷第74至78、90至96頁），及目擊證人黃麗琴於警詢及原
      審證述屬實（見相驗卷第112至115頁、原審卷第125至128
      頁）。且有黃世賢持用之門號0000000000號（見相驗卷第
      141、142頁）、陳建祥持用之門號0000000000號（見相驗
      卷第152 頁正、背面）、陳凱倫持用之門號0000000000號
      （見相驗卷第144至146頁）、葉富豪持用之門號00000000
      00號行動電話雙向通聯紀錄（見相驗卷第148至150頁）、
      第一現場、第二現場之現場照片（見相驗卷第71至73、11
      6至120頁、原審卷第99至101、109至122、135頁）、桃園
      縣政府警察局蘆竹分局扣押筆錄及扣押物品目錄表（見相
      驗卷第66至69頁）、陳建祥用以攻擊林易仙之機車大鎖、
      葉富豪用以攻擊林易仙之安全帽相片（見相驗卷第55、73
      頁、偵查卷第22頁）、桃園縣政府警察局蘆竹分局刑案現
      場勘查報告（見偵查卷第4至23 頁）、被告莊竣翔駕駛肇
      事汽車撞擊林易仙後，肇事汽車左前引擎蓋凹陷受損之相
      片（見偵查卷第9、12、15 頁）、原審勘驗第一現場案發
      經過錄影光碟、桃園縣蘆竹鄉○○○路42號前監視錄影光
      碟之勘驗筆錄及第一現場、桃園縣蘆竹鄉○○○路42號前
      監視錄影翻拍照片、（見原審卷第47至50、52至59、61至
      65頁）、桃園縣政府消防局99年6月2日桃消指字第099001
      2362號函及檢附之98年7月13 日晚間至桃園縣蘆竹鄉○○
      路210號前救護紀錄（見原審卷第142頁）、敏盛綜合醫院
      診斷證明書（見相驗卷第140 頁）附卷可參，及被告陳建
      祥、葉富豪分別所有持以攻擊林易仙之機車大鎖1 個（外
      觀如附件一）、安全帽1頂等物扣案可資佐證。
（二）被害人於第二現場倒地，經送醫急救後，於翌日上午5 時
      13分死亡，經檢察官會同法醫師相驗後解剖屍體，取其血
      液、胃內容物，切開頭顱、內臟採取組織後具結實施鑑定
      結果如下：
    「五、解剖研判經過：
      (二)外傷證據：
      1.左下背部鈍力傷：
        位置：頭頂下52至62公分，身體後面中線左側5 之10公
              分間。
        外觀型態：含一處條狀瘀傷，4.5乘以0.5公分，及一處
              直徑約3.5 公分略成圓形之瘀傷（與機車大鎖外
              緣至中央鎖孔面外緣之距離相當），經解剖現場
              比對，條狀瘀傷與略成圓形瘀傷之外傷型態，符
              合警方攜至解剖現場之機車大鎖之外觀型態。
        造成內部傷害：左邊第9至11 肋骨後面近椎骨區域肋間
              出血、左肺下葉橫隔膜出血、兩側肋膜腔含血色
              胸水1000毫升，脾臟破裂大量出血、腹腔積血25
              00毫升。
        嚴重度：致命傷。
      2.頭部右側顳頂部一處不明顯瘀傷，其下方頭皮軟組織出
        血。
      3.頭部左側顳頂部一處不明顯瘀傷，其下方頭皮軟組織出
        血。
      4.大腦右側基底核多處點狀出血，左右腦室輕微出血。
      5.左下眼瞼一處撕裂傷，2.2公分長。
      6.左眼上下眼瞼瘀傷（熊貓眼）。
      7.鼻根一處弧形撕裂傷，1公分長。
      8.左鼻翼一處撕裂傷，2.8乘2公分，左鼻翼與鼻子剝離。
      9.上下嘴唇瘀傷。
      10.右手手指根部一處擦挫傷，1乘1公分。
      11.左手大拇指內面及大拇指指腹各有一處擦挫傷，分別
         為0.3乘以0.3公分，1.2乘以1公分。
      12. 兩膝蓋前面有多處擦挫傷，最大者2 乘1 公分。
      13.右小腿前面，足跟上方24至35公分間有瘀傷，切開後
         皮下軟組織出血（疑為保險桿傷）。
      (四)其解剖觀察結果：
        除上述外傷證據外，脾臟之切面鬱血，其餘頭部、頸部
        、胸部、腹部之器官均無腫瘤或其他明顯異常。
     六、鑑定研判經過：
      (一)1.外傷證據（同前，略）
        2.無足以致死之嚴重疾病。
      (二)顯微鏡觀察結果：
        1.脾臟：破裂出血。
        2.心臟：後壁心肌出血。
        3.肺臟：出血並形成血腫。
        4.肝臟：慢性肝炎。
        5.腎臟：無明顯病理變化。
        6.腦髓：多處點狀出血。」
     七、死亡經過研判：
      (二)根據解剖結果：
       1.死者下背部左側鈍力傷，導致左肺下葉挫傷出血並形
         成血腫、心臟後壁挫傷、左肺下葉橫隔膜出血、兩側
         肋膜腔含血色胸水1000毫升、脾臟破裂大量出血、腹
         腔積血達2500毫升，為本案致命傷。
       2.死者下背部左側鈍力傷，含一處條狀瘀傷，4.5 乘以
         0.5公分，及一處直徑約3.5公分略成圓形之瘀傷（與
         機車大鎖中央鎖孔面之大小與形狀相當），條狀瘀傷
         與略成圓形瘀傷之外圍距離為9 公分（與機車大鎖外
         緣至中央鎖孔面外緣之距離相當），經解剖現場比對
         ，條狀瘀傷與略成圓形瘀傷之外觀型態，符合警方攜
         至解剖現場之機車大鎖外觀型態。
       3.死者另有頭臉部多處瘀傷及撕裂傷，導致大腦右側基
         底核多處點狀出血及左右腦室輕微出血。
       4.死者右小腿前面，足跟上方24至35公分間有瘀傷，切
         開後皮下軟組織出血，疑為自小客車之保險桿撞擊傷
         。
       5.綜合研判，死者因遭毆打，背、頭及四肢多處鈍力傷
         ，導致脾臟破裂大量出血、心肺挫傷、腦髓輕微出血
         ，終因腹腔大量出血，低血溶性休克而死亡。
      (五)死者無其他足以致死之嚴重外傷或疾病。
      (六)死亡原因研判：
        甲、腹血，低血溶性休克。
        乙、內臟破裂、挫傷及出血。
        丙、遭毆打，背、頭、臉及四肢鈍力傷。
      (七)死亡方式為「他殺」。
     八、鑑定結果：
         死者林易仙，因遭毆打，背、頭及四肢多處鈍力傷，
         導致脾臟破裂大量出血、心肺挫傷、腦髓輕微出血，
         終因腹腔大量出血，低血溶性休克而死亡，死亡方式
         為他殺」。
     此有桃園縣政府警察局蘆竹分局處理相驗案件初步調查報
     告暨報驗書、勘驗筆錄、蘆竹分局相驗照片卷宗、解剖筆
     錄、檢察官相驗屍體證明書、臺灣桃園地方法院檢察署檢
     驗報告書、法務部法醫研究所98年10月5 日函送之法醫研
     究所（98）醫剖字第0981102006號解剖報告書、法醫研究
     所（98）醫鑑字第0981102243號鑑定報告書在卷可按（見
     相驗卷第5、82、96至107、121至123、156至161、164 至
     175 頁）。
（三）按傷害致死罪之成立，除須行為人對於加重死亡結果之發
      生在客觀上有預見之可能性存在外，並須行為人所實施之
      傷害行為本身與被害人死亡結果之間具有相當因果關係，
      始足當之（最高法院88年度台上字第3597號判決意旨參照
      ）。又按共同實施犯罪行為，在合同意思範圍內，相互利
      用他人之行為，以達其犯罪之目的，原不必每一階段均參
      與，祇需分擔犯罪行為之一部，即應對於全部所發生之結
      果負責。而共同正犯之意思聯絡，不限於事前有所聯繫，
      於行為當時，基於相互之認識，以共同犯罪之意思參與者
      ，亦無礙於共同正犯之成立。且共同正犯中1 人所引起之
      加重結果，其他正犯於客觀上能預見時，即應就該加重結
      果共同負責，不以正犯間主觀上對於加重結果之發生有犯
      意聯絡為必要（最高法院99年度台上字第4997號號判決參
      照）；加重結果犯，以行為人能預見其結果之發生為要件
      ，所謂能預見乃指客觀情形而言，與主觀上有無預見之情
      形不同。是以加重結果犯對於加重結果之發生，並無主觀
      上犯意之可言。從而共同正犯中之1 人所引起之加重結果
      ，其他之人應否同負加重結果之全部刑責，端視其就此加
      重結果之發生，於客觀情形能否預見；而非以各共同正犯
      之間，主觀上對於加重結果之發生，有無犯意之聯絡為斷
      。又被害人之死亡結果，係共同正犯之合同行為所致，且
      該死亡結果之發生，在客觀上又能預見，則被害人無論死
      於何共同正犯所加之傷，均應同負加重結果之全部刑責，
      並無區別何部分之傷，孰為下手之人之必要（最高法院99
      年度台上字第4061號判決參照）。亦即傷害致死罪的加重
      結果犯有可能係二人以上的共同傷害行為所造成者，只要
      能認定被害人的死亡結果與共同正犯的共同傷害行為具有
      因果關係，且各行為人均具傷害的共同行為決意者，即可
      成立本罪的結果加重犯的共同正犯，而無必要認定被害人
      的死亡究係何行為人所加的傷害所導致（最高法院27年度
      上字第755 號判例、69年度台上字第1931號判例意旨參照
      ）。從而，本件被告陳建祥、陳凱倫、莊竣翔、林仕楷、
      葉富豪等人應否就林易先之死亡結果負傷害致死之加重結
      果犯罪責，應逐一審究下列事項：(一)被告五人是否有共同
      傷害林易仙之犯意聯絡或行為分擔；(二)被告五人對於林易
      先之死亡結果是否均有客觀預見可能性；(三)被告等之共同
      傷害行為與林易仙之死亡結果間有無因果關係。以下乃分
      述之：
    (一)被告五人間有共同傷害林易仙之犯意聯絡、行為分擔：
      (1)就被告五人聯繫到場之情形而言：
        被告陳建祥因參與網路線上遊戲，積欠黃世賢價值相當
        於35萬元之線上遊戲金幣，案發當晚，被告陳凱倫於晚
        間10時7 分29秒接獲黃世賢、林易仙電話告知，得知黃
        世賢、林易仙即將前來其住處樓下談判追索遊戲金幣事
        宜後，被告陳凱倫即於同日晚間10時15分許電請被告陳
        建祥到場協同處理，被告陳建祥乃商請友人即被告林仕
        楷同往，並於同日晚間10時19分許電請被告葉富豪到場
        ；被告陳凱倫則另於同日晚間10時17分許電請友人即被
        告莊竣翔、於同日晚間10時12分許電請友人朱于辰（於
        肢體衝突前先離去）到場等情，分據被告五人於原審供
        述甚詳（見原審卷第32、33頁）。且被告陳凱倫使用之
        門號0000000000號行動電話於98年7 月13日晚間10時07
        分27秒接獲黃世賢所使用之門號0000000000號電話並通
        話達2 分鐘48秒後，隨即分別於10時12分10秒、10時15
        分48秒、10時17分02秒撥打電話通知朱于辰、被告陳建
        祥、莊竣翔，而被告陳建祥接獲被告陳凱倫電話通知後
        ，除商請被告林仕楷到場，隨即於10時19分22秒以門號
        0000000000號行動電話通知被告葉富豪到場，此亦有黃
        世賢及被告陳凱倫、陳建祥持用之上述門號行動電話雙
        向通聯紀錄可按（見相驗卷第141、144、145、152 頁）
        。被告莊竣翔並供稱：陳凱倫說他被恐嚇，叫其過去看
        一下等語（見原審卷第32頁背面）；被告林仕楷供稱：
        陳建祥接到陳凱倫電話，對方要求他們馬上過去，口氣
        很不好，陳建祥也叫我過去看等語（見原審卷第33 頁）
        ；被告葉富豪供稱：陳建祥打電話叫其過去，說他要被
        打了等語（見原審卷第270 頁背面）；被告陳建祥證稱
        ：陳凱倫打電話告訴其黃世賢到達時，其感覺受到威脅
        ，... 所以分別告訴林仕楷、葉富豪，其快被打了，因
        為前二天其已告知葉富豪這件遊戲點數糾紛，且事先知
        會葉富豪親自到現場解決此事等情甚詳（見審卷第 198
        頁背面）；證人朱于辰於原審證稱：陳凱倫找其至第一
        現場，陳凱倫跟其說有人恐嚇他，他很害怕，請其過去
        陪他一下，...後來其先離去等語（見原審卷第200頁背
        面、201 頁）。足見被告陳凱倫、陳建祥獲悉黃世賢、
        林易仙即將前來被告陳凱倫住處樓下談判催索網路遊戲
        金幣借貸事宜之訊息時，均感受對方來意不善，而分別
        邀集友人前往，被告陳建祥甚且告知被告葉富豪、林仕
        楷「他要被打了」等詞，足見被告陳凱倫、陳建祥已預
        見將有肢體衝突，仍糾眾到場，顯係欲圖恃眾應付可能
        引發之肢體衝突（其中朱于辰於肢體衝突前離去，無證
        據證明有共同傷害之犯意聯絡），合先敘明。
      (2)被告陳建祥雖辯稱：其僅出手毆打林易仙，並以外觀如
        附件一所示之金屬材質機車大鎖揮動，並未打到林易仙
        云云。然查：
        1.被告陳建祥、陳凱倫夥同其餘被告與黃世賢、林易仙
          談判網路遊戲金幣借貸糾紛未果，爭執間，被告陳建
          祥出拳毆打林易仙，並乘隙拿取所有之機車大鎖毆擊
          林易仙等情，分別據證人黃世賢於檢察官訊問及原審
          證稱：陳建祥拿機車大鎖打中林易仙（見相驗卷第12
          6頁），...陳建祥拿機車大鎖毆打林易仙的上半身（
          見原審卷第76頁），... 看到陳建祥出拳有打中林易
          仙，... 看到陳建祥拿機車大鎖朝林易仙上半身攻擊
          ，有由上往下的揮擊，也有側面的揮擊等語（見原審
          卷第90頁背面、91頁）；證人即同案被告葉富豪分別
          於警詢、檢察官訊問時證稱：陳建祥與林易仙發生口
          角，陳建祥以右拳毆打林易仙，... 陳建祥順手由機
          車上持一個D 字型機車大鎖欲毆打林易仙（見相驗卷
          第109 頁），...陳建祥以右手毆打林易仙，...陳建
          祥越打越生氣，就去拿機車大鎖打林易仙，有打到，
          ...林易仙就開始跑（見相驗卷第127 頁），...看到
          陳建祥拿機車大鎖去追林易仙，其也跟著追，陳建祥
          拿機車大鎖好像有打中林易仙背部等語（見原審卷第
          163 頁）；證人陳凱倫於原審證稱：陳建祥拿機車大
          鎖朝林易仙上半身揮過去等語（見原審卷第202 頁背
          面）；證人林仕楷於原審證稱：陳建祥有空手揮拳打
          中林易仙正面上半身，... 後來陳建祥用右手拿機車
          大鎖過肩自上而下揮擊林易仙靠近頭部位置等語（見
          原審卷第160頁）甚詳。
        2.被告陳建祥自承：案發當日在第一、第二現場只有其
          手持機車大鎖揮舞，沒有其他人拿機車大鎖等語明確
          （見原審卷第196 頁背面）。且林易仙遺體經解剖鑑
          定後，認：死者下背部左側鈍力傷，含一處條狀瘀傷
          ，4. 5乘以0.5 公分，及一處直徑約3.5 公分略成圓
          形之瘀傷（與機車大鎖中央鎖孔面之大小與形狀相當
          ），條狀瘀傷與略成圓形瘀傷之外圍距離為9 公分（
          與機車大鎖外緣至中央鎖孔面外緣之距離相當），經
          解剖現場比對，條狀瘀傷與略成圓形瘀傷之外觀型態
          ，符合警方攜至解剖現場之機車大鎖外觀型態等情，
          有前述上開法務部法醫研究所鑑定報告書可稽（見相
          驗卷第173 頁背面），益見被告陳建祥除徒手毆打外
          ，尚持機車大所毆擊林易仙成傷。其有徒手及持機車
          大鎖傷害林易仙之犯意及犯行甚明。被告陳建祥空言
          辯稱：機車大鎖沒有打到林易仙云云，顯與卷存事證
          不符，不足採信。
        3.被告陳建祥雖辯稱：在第二現場無人毆打林易仙云云
          ，然被告陳建祥至第二現場追及林易仙後，曾追打林
          易仙等情，業據被告林仕楷於警詢證稱：之後在五福
          宮前看到陳建祥和林易仙互相追逐且毆打等語（見相
          驗卷第22頁）；於檢察官訊問時以證人身分具結證稱
          ：其只看到他們二人（按指陳建祥、林易仙）在五福
          宮前互相追打，... 陳建祥後來在五福宮前與林易仙
          互毆，但為何如此其不清楚等語（見偵查卷第62 頁）
          ；及被告莊竣翔於警詢證稱：是陳建祥在後方「追」
          林易仙，所以林易仙才會衝向其所駛車輛等語明確（
          見相驗卷第38頁），互核相符。且林易仙於第一現場
          遭受被告葉富豪持安全帽毆擊、及陳建祥徒手並持機
          車大鎖攻擊，而逃離第一現場後，行經桃園縣蘆竹鄉
          ○○○路42號路口時，尚以左手持手機似在講手機，
          徒步跨越斑馬線，此經原審當庭播放桃園縣蘆竹鄉○
          ○○路42號前之錄影光碟勘驗無誤，且據證人黃世賢
          確認錄影光碟中行經斑馬線之人係林易仙無訛，有原
          審勘驗筆錄及光碟列印照片附卷可稽（見原審卷第49
          頁背面、50、57至59頁）。依卷附之光碟列印照片觀
          之，林易仙當時面部未有嚴重受傷或大面積出血之情
          形，此核與被告陳建祥、陳凱倫以證人身分證稱：林
          易仙在第一現場並未有死亡時臉部呈現之熊貓眼、鼻
          梁撕裂傷等外傷等情（見原審卷第200、204 頁背面）
          ，及證人黃世賢、被告葉富豪以證人身分證稱：林易
          仙在第一現場被攻擊時，沒有濺血、流血或其他嚴重
          外傷等情相符（見原審卷第91頁），足見林易仙逃離
          第一現場時，面容外觀尚無嚴重外傷。然林易仙逃至
          第二現場遭被告陳建祥追打後，經被告莊竣翔駕駛肇
          事汽車撞擊倒地送醫，竟見其面部受有「左下眼瞼一
          處撕裂傷2.2 公分長、左眼上下眼瞼瘀傷（熊貓眼）
          、鼻根一處弧形撕裂傷，1 公分長、左鼻翼一處撕裂
          傷2.8乘2 公分，左鼻翼與鼻子剝離、上下嘴唇瘀傷」
          等嚴重外傷，此有前述法務部法醫研究所鑑定報告及
          相驗相片在卷可按（見相驗卷第97至99、171 頁正、
          背面）。查被告莊竣翔自承駕車撞擊林易仙胸部，其
          他傷勢不知道如何造成的等語甚詳（見原審卷第 133
          頁），可見被告莊竣翔行為時亦僅見撞及林易仙肩頸
          部以下部位，且依解剖鑑定結果及車損情形判斷，被
          告莊竣翔駕駛肇事汽車係以左前車頭，直接撞擊林易
          仙肢體，均非直接撞擊林易仙臉部，衡情不致造成局
          部小面積之熊貓眼或鼻翼與鼻子剝離等特定位置細緻
          外傷。堪信被告陳建祥至第二現場尚追打毆擊林易仙
          成傷。故被告陳建祥所辯：於第二現場無人毆打林易
          仙云云，顯不可採。
        4.被告陳建祥事前因感受威脅，預見當晚談判網路遊戲
          金幣借貸糾紛可能引發肢體衝突，於接獲陳凱倫通知
          其到場談判後，即以「其要被打了」為由，邀集被告
          林仕楷、葉富豪到場，被告陳凱倫亦以「受到恐嚇」
          為由，分別邀集被告莊竣翔、朱于辰（肢體衝突發生
          前先行離去）到場，其等於預見將有肢體衝突發生之
          情形下，糾眾到場，顯然有意恃眾應付可能引發之肢
          體衝突（其中朱于辰於肢體衝突前離去，無證據證明
          有共同傷害之犯意聯絡）。且當天衝突經過，業據證
          人黃世賢證述：其等到歐洲之星樓下時，陳建祥已經
          到了，後來陸陸續續來5 名男子，全部人到齊後，其
          問陳凱倫這件事要怎麼處理，陳凱倫都沒有回應，陳
          建祥說這件事就到這裡結束，沒有要處理，或以積欠
          的遊戲點數歸還，陳建祥要其等當下同意，不然不讓
          其等離開，就開始嗆，其等堅持要走，陳建祥不讓其
          等離開，就空手先打林易仙頭部（見原審卷第75頁背
          面）、... 陳建祥沒有意思要好好處理，說這樣子就
          算了 ...，其等發覺情況有點不對，就說要回去商量
          ，陳建祥說沒有當場給他答覆就不讓其等離去，其等
          要離開，陳建祥就出手打林易仙，... 陳建祥打林易
          仙前，一直問林易仙「你們在電話中有說你們已經到
          我們家樓下，這句話是什麼意思，你們2 個也敢上來
          談」、「把你們包包回去」等語（見原審卷第94 頁）
          ，顯見被告陳建祥於第一現場欲恃眾強使黃世賢、林
          易仙接受談判條件未果，即出手毆打林易仙，被告葉
          富豪見狀，亦於第一現場持安全帽毆擊林易仙，被告
          陳建祥即乘隙持所有之機車大所攻擊林易仙，陳凱倫
          、莊竣翔、林仕楷嗣亦上前毆打林易仙，而為共同傷
          害之行為分擔，且被告陳建祥於第二現場追及林易仙
          後，即通知被告葉富豪趕赴第二現場，被告陳凱倫、
          莊竣翔、林仕楷隨後亦追躡至第二現場，阻止林易仙
          離去（詳後述），足見被告陳建祥與被告陳凱倫、莊
          竣翔、林仕楷、葉富豪就上開傷害犯行，係以共同犯
          傷害罪之意思參與，而有犯意聯絡。
      (3)被告莊竣翔雖辯稱係因過失駕車肇事撞擊林易仙，並無
        傷害犯意云云，然查：
        1.被告莊竣翔雖辯稱：其未有共同傷害之行為分擔云云
          。然黃世賢、林易仙與被告陳建祥協調未果，發生衝
          突後，林易仙於第一現場遭多人毆打之情形，業據證
          人黃世賢於檢察官訊問時具結證稱：協調不成，其等
          要走，陳建祥說如果這件事沒有談妥的話，不讓其等
          離開，且他說林易仙語氣不好，他們不爽，但其等還
          是要走，陳建祥即以大鎖、另一人則以安全帽動手毆
          打林易仙，然後陳凱倫、莊竣翔、朱于辰即加入毆打
          林易仙，林仕楷也加入打（見相驗卷第83頁背面），
          ... 陳建祥與林易仙開打後，其餘四人都有在中山路
          183 號加入毆打林易仙，但其餘四人均徒手打林易仙
          何部位，因場面混亂，其無法指出，打了一下子，林
          易仙就跑了等語（見相驗卷第126 頁）；並於原審證
          稱：陳建祥先動手打林易仙，接著葉富豪攻擊林易仙
          時，在場其他四人莊竣翔、林仕楷、陳凱倫、朱于辰
          也衝上去要打林易仙，但有沒有打中，其不清楚，因
          為速度很快，林易仙就跑離現場（見原審卷第91 頁）
          ，... 葉富豪打林易仙的地點不是騎樓下，而是陳建
          祥機車停放的地方，陳建祥拿機車大鎖打林易仙的照
          片是編號12、13（見原審卷第65頁監視錄影翻拍相片
          ）這段時間，... 地點是在拍攝鏡頭外的騎樓外柏油
          路上，... 其他四人一起衝上去要打林易仙的時間是
          編號14（見原審卷第65頁監視錄影翻拍相片）這段時
          間，地點也是在柏油路上，... 剛開始在騎樓下爭執
          其在騎樓下抱住陳建祥，後來葉富豪拿安全帽打林易
          仙時，已衝到騎樓外的地方，這時其已拖不住陳建祥
          ，陳建祥就衝到機車停放處拿機車大鎖打林易仙，地
          點在騎樓外的馬路上，... 其他四人衝上去要打林易
          仙的地點也是發生在騎樓外的馬路上（見原審卷第91
          頁背面），... 其確定有打到林易仙的人是陳建祥，
          其他四人有衝上去要打林易仙等語明確（見原審卷第
          92頁）。雖證人黃世賢就陳凱倫、莊竣翔、林仕楷上
          前毆打林易仙之部位及致傷細節，無法明確描述，惟
          其就被告陳凱倫、莊竣翔、林仕楷三人確於被告葉富
          豪持安全帽、被告陳建祥持機車大鎖攻擊林易仙時，
          上前毆打林易仙一節，於偵審中所述各節並無二致，
          是究竟何者為可採，法院自得本其心證予以斟酌，非
          謂一有不符或矛盾，即應認其全部均不可採信（最高
          法院97年度台上字第21號判決意旨參照）。參以，林
          易仙遭受上開攻擊後，身體受有事實欄所示之多處外
          傷等情，業如前述，果非多名青壯男子上情毆擊，當
          不足以致之，是證人黃世賢所述，核與林易仙所受多
          處外傷之客觀事證相符，自堪採信。至原審勘驗第一
          現場監視錄影畫面時，雖僅見被告陳建祥與林易仙、
          黃世賢拉扯之畫面，有原審勘驗筆錄及監視錄影翻拍
          相片在卷可按（見原審卷第47至50、52至56、61至65
          頁）；且該監視錄影未攝及被告葉富豪持安全帽、陳
          建祥持機車大鎖及被告陳凱倫、莊竣翔、林仕楷於鏡
          頭外之騎樓外馬路上毆打林易仙之畫面等情，業經證
          人黃世賢證述明確，如前所述；被告陳凱倫亦供述：
          被告陳建祥與黃世賢、林易仙拉扯間，已逐漸移動至
          鏡頭外（翻拍照片編號12，見原審卷第65頁），故現
          場監視錄影設備未攝及後續案發經過等情明確（見原
          審卷第49頁）。然被告陳建祥就第一現場錄影畫面翻
          拍相片編號13（見原審卷第65頁），供承：畫面中前
          方是林仕楷，後面是陳凱倫，當時他們正要上前勸架
          等語（見原審卷第49頁背面），益見陳凱倫、林仕楷
          確於被告陳建祥、葉富豪毆打林易仙時上前，並非單
          純在場旁觀，核與證人黃世賢指證各節及林易仙所受
          多處嚴重外傷相符，堪信證人黃世賢所述被告陳凱倫
          、莊竣翔、林仕楷於第一現場亦上前毆打林易仙等情
          屬實。被告莊竣翔空言否認參與共同傷害犯行，顯不
          可採。
        2.再被告莊竣翔就其在場情形，於警詢時自承：陳建祥
          與林易仙在中山路218 號前（按指第一現場）口角後
          互毆，他們打沒多久，林易仙就往南崁國中的方向跑
          掉，... 黃世賢迅速開車去找林易仙，陳建祥也去追
          黃世賢的車，之後我開車載陳凱倫、林仕楷跟隨陳建
          祥去找林易仙，其開車到五福宮時，看到陳建祥的機
          車及林易仙在那邊，就把陳凱倫、林仕楷放下車，林
          易仙看到陳建祥、陳凱倫和林仕楷就嚇到，又往回跑
          向五福六路的方向，其當時開著車，陳凱倫、林仕楷
          在旁邊走路要去找林易仙，其當時要迴轉，林易仙就
          往其車子方向跑，... 其馬上緊急煞車，但林易仙還
          是撞上其汽車左前引擎蓋，並直接倒在地上，其和陳
          凱倫見林易仙倒在馬路中間，乃將之移到路邊等語（
          見相驗卷第33頁）；於檢察官訊問時以證人身分證稱
          ：（第一現場）陳建祥突然生氣毆打林易仙，... 林
          易仙有還手，葉富豪衝上去拿自己的安全帽打林易仙
          ，陳建祥看到葉富豪上來，也拿自己的機車大鎖要打
          林易仙，... 之後林易仙跑走，黃世賢要去找林易仙
          ，... 陳建祥就騎車跟黃世賢的車，陳凱倫即要其駕
          車搭載陳凱倫、林仕楷跟著陳建祥的車等語（見偵查
          卷第66頁）。足見被告莊竣翔既知被告陳建祥等人於
          第一現場毆打林易仙後，為圖追躡林易仙而追躡黃世
          賢所駛車輛行駛，詎竟亦駕駛肇事汽車搭載被告陳凱
          倫、林仕楷跟隨至第二現場，並於發現林易仙行蹤後
          ，讓被告陳凱倫、林仕楷下車，且繼續駕車與徒步之
          被告陳凱倫、林仕楷同向朝林易仙方向前行，顯然有
          意同行而跟隨被告陳建祥繼續追躡林易仙。
        3.被告莊竣翔雖辯稱：其載送陳凱倫、林仕楷至第二現
          場，讓其二人下車後，就開車往回家的方向，迴轉往
          六福路方向行駛云云（見原審卷第132 頁）。然查：
          林易仙遭肇事汽車撞擊之地點，係在文庫書局前方
          之五福一路等情，業據目擊證人即聽聞碰撞聲即外出
          查看之黃麗琴證稱：死者倒地的位置是在其住處斜對
          面，在文庫書局前方的五福一路車道內（按即五福一
          路往五福六路行向之對向車道內），... 先有一部轎
          車停在死者旁邊，後來那部車先往前即沿五福一路往
          六福路方向移動一段距離後停下，... 警詢所述實在
          ，有人將死者抬起來又放下等語（見原審卷第126 頁
          正、背面、135頁、相驗卷第113頁），核與證人黃世
          賢於原審所述目睹林易仙遭搬動之地點相符，並據證
          人黃世賢當庭於相驗卷第71頁現場相片標示林易仙倒
          地位置屬實（見原審卷第93頁、相驗卷第71頁）。又
          依警方至第二現場採證結果，僅文庫書局（五福一路
          210 號）前車道內（靠近該車道中央處）遺有血跡，
          而沿五福一路往五福六路方向（即往六福路方向）車
          道內則無任何林易仙血跡或任何生物跡證，此有刑案
          現場勘查報告及血跡照片在卷可按（見偵查卷第4至8
          頁），且文庫書局前方車道內之血跡，經採集送鑑結
          果，檢出一DNA-STR型別，與死者林易仙DNA-STR型別
          相符，該型別在臺灣地區中國人分布機率預估為2.67
          乘以10的負22次方，有內政部警政署刑事警察局98年
          9月15日刑醫字第0980107099 號鑑驗書在卷可按（見
          相驗卷第177 頁）。參以：林易仙遭碰撞後係「原地
          」倒地，身體並未往外彈等情，業據被告莊竣翔供述
          在卷（見本院卷第131 頁），足見林易仙遭被告莊竣
          翔駕駛肇事汽車撞擊倒地之地點確為五福一路往五福
          六路方向之對向車道內。而被告莊竣翔駕駛肇事汽
          車跟隨被告陳建祥所乘機車，自第一現場前往第二現
          場之路線為：自中山路183 號出發，沿中山路直行後
          ，到五福六路右轉，沿五福六路直行，至福祿一街口
          左轉進入福祿一街，沿福祿一街直行，再右轉至福祿
          五街直行，並續行至五福一路往六福路方向行駛等情
          ，業據被告莊竣翔供述甚詳（見原審卷第130、156頁
          ），且有其確認無訛之附件二現場路線圖（虛線箭頭
          標示路線）在卷可按（見原審卷第109 頁現場圖，即
          本判決附件二路線圖）。可見被告莊竣翔駕駛肇事汽
          車至第二現場時，原係行駛於五福一路往六福路方向
          之車道上（詳附件二虛線所示路線）。且被告陳凱倫
          、林仕楷下車後，被告莊竣翔即沿五福一路往六福路
          方向行駛等情，業據被告莊竣翔供述甚詳（見原審卷
          第130 頁及附件二虛線所示路線），然其嗣竟於對向
          車道撞擊林易仙，致肇事汽車之左前車燈組毀損，引
          擎蓋近左大登處凹陷毀損，此為被告莊竣翔所不爭（
          見原審卷第131 頁背面），並有桃園縣政府警察局蘆
          竹分局刑案現場勘察報告及肇事汽車車損相片可參（
          見偵查卷第5、9、10、12至15頁）。可見被告莊竣翔
          係自原行駛之五福一路往五福六路行向之車道內，跨
          越行車分向線，駛入對向車道後撞擊林易仙。被告
          莊竣翔雖辯稱：係為往回家方向而迴轉往六福路方向
          云云（見原審卷第132、155頁），然依附件二虛線所
          示被告莊竣翔原行車路線係沿五福一路往六福路方向
          行駛，其如欲朝六福路方向返家，沿原車行方向行駛
          即可，斷無突然將車頭駛入對向車道之理。參以被告
          莊竣翔於警詢時已明白供承：駕駛肇事汽車搭載陳凱
          倫、林仕楷至第二現場係為了找林易仙，抵達第二現
          場後因看到林易仙，即讓陳凱倫、林仕楷下車，當時
          其開車，陳凱倫、林仕楷則徒步要去找林易仙等情甚
          詳（見相驗卷第32、33頁），益見被告陳凱倫、林仕
          楷、莊竣翔當時係為追躡林易仙而分別朝林易仙所在
          位置逼近，是被告莊竣翔突將車輛轉至對向車道內撞
          擊林易仙，顯係為阻止林易仙逃離現場所為，其駕駛
          車輛直接撞擊林易仙人體，有傷害之故意甚明，且其
          明知同案被告陳建祥、葉富豪於第一現場均有意追打
          林易仙，竟仍與被告陳凱倫、林仕楷承前追躡林易仙
          之意，跟隨被告陳建祥到第二現場阻止林易仙離去，
          其與其餘被告等均有傷害林易仙之犯意聯絡與行為分
          擔甚明。
        4.被告莊竣翔雖辯稱：其為避免陳建祥與林易仙發生衝
          突，始尾隨陳建祥之機車前往第二現場，被告陳凱倫
          、林仕楷下車後，其即欲返家云云（見原審卷第 272
          頁），然其既見被告陳建祥與林易仙在第二現場追逐
          ，竟突思駕車返家，顯與常情不符，不足採信，附此
          說明。
      (4)被告葉富豪雖辯稱：其僅於第一現場持安全帽毆打林易
        仙，嗣其趕至第二現場時，林易仙已經倒地，並無與其
        他被告共同傷害林易仙之意云云。然查：被告葉富豪持
        所有之安全帽毆擊林易仙，並於林易仙逃離第一現場時
        ，續予追逐達30公尺，嗣經被告陳建祥來電告知已尋得
        林易仙，又即依被告陳建祥之通知，前往第二現場等情
        ，分別據證人黃世賢於檢察官訊問及原審證稱：有看到
        葉富豪拿安全帽擊中林易仙（見相驗卷第126 頁、原審
        卷第75頁背面、90 頁背面），...林易仙跑離第一現場
        時，確定葉富豪有去追林易仙（見原審卷第91頁）等語
        。被告莊竣翔以證人身分具結證稱：葉富豪拿安全帽打
        到林易仙的頭2 下，有打到，有聽到『扣扣』的聲音等
        語（見偵卷第66頁、原審卷第154 頁）。被告林仕楷於
        原審以證人身分證稱：黃世賢繼續打陳建祥，所以葉富
        豪就順勢拿安全帽朝林易仙打過去等語（見原審卷第15
        7 頁）。被告陳建祥於原審以證人身分證稱：當晚曾於
        晚間10時50分01秒在第二現場撥打葉富豪0000000000號
        行動電話，告知其發現林易仙，並要葉富豪前來協助將
        遊戲點數的糾紛講清楚，... 其騎機車在遠處看到林易
        仙時，就打電話給葉富豪等情甚詳（見原審卷第197 頁
        ）。被告葉富豪於檢察官訊問時亦自承：持安全帽擊中
        林易仙右肩、左臉太陽穴部位等情在卷（見相驗卷第12
        7 頁），核與林易仙頭部受有瘀傷之傷害結果相符。參
        以：被告葉富豪坦認：林易仙逃離第一現場時，其曾持
        安全帽奔跑追逐林易仙達30幾公尺，但沒有追到（見相
        驗卷第127、128頁、原審卷第164頁），...陳建祥在10
        點51分打電話說他找到林易仙，其即騎車到五福一路找
        陳建祥等情明確（見相驗卷第128頁、原審卷第163頁背
        面），並有被告陳建祥於同日晚間10時51分之撥打葉富
        豪0000000000號行動電話之通聯紀錄在卷可按（見相驗
        卷第152頁背面），足見被告葉富豪既應被告陳建祥之
        請到場於先，嗣到場後見被告陳建祥與林易仙等人扭打
        時，即持安全帽上前毆擊林易仙之頭、肩部位，其有共
        同傷害林易仙之犯意甚明；且葉富豪見林易仙不敵陳建
        祥持機車大鎖而逃離第一現場時，復持安全帽追逐林易
        仙，並於同日晚間10時51分許接獲被告陳建祥電話通知
        已尋得林易仙後，隨即趨車趕赴第二現場，被告葉富豪
        顯有與在場人共同傷害林易仙之犯意聯絡、行為分擔無
        誤。
      (5)被告陳凱倫、林仕楷雖否認有與被告陳建祥、莊竣翔、
        葉富豪共同傷害林易仙之犯意，然查：
        1.被告陳凱倫、林仕楷雖辯稱：於第一現場僅在旁觀看
          ，未上前毆打林易仙云云。然被告陳凱倫、林仕楷曾
          在第一現場於被告葉富豪持安全帽、陳建祥持機車大
          鎖毆擊林易仙時，上前毆打林易先等情，業據證人黃
          世賢於檢察官訊問時及原審具結證述甚詳（見相驗卷
          第83頁背面、126 頁、原審卷第91頁正、背面。內容
          詳前述）。雖證人黃世賢就陳凱倫、莊竣翔、林仕楷
          上前毆打林易仙之部位及致傷細節，無法明確描述，
          惟其就被告陳凱倫、莊竣翔、林仕楷三人確於被告葉
          富豪持安全帽、被告陳建祥持機車大鎖攻擊林易仙時
          ，上前毆打林易仙一節，於偵審中所述各節並無二致
          ，本院自得參採相關事證認定事實。且證人就所見聞
          事實經過之陳述，本易因觀察、記憶、表達能力及時
          間經過之因素，而有差異，自不能單以證人就相關係
          節表示不復記憶，而謂其所述全不可採。參以，被告
          陳建祥就第一現場錄影畫面翻拍相片編號13（見原審
          卷第65頁），供承：畫面中前方是林仕楷，後面是陳
          凱倫，當時他們正要上前勸架等語（見原審卷第49頁
          背面），益見陳凱倫、林仕楷確於被告陳建祥、葉富
          豪毆打林易仙時上前，並非單純在場旁觀。再林易仙
          遭受上開攻擊後，身體受有事實欄所示之多處外傷等
          情，業如前述，果非多名青壯男子上情毆擊，當不足
          以致之，是證人黃世賢所述，核與被告陳建祥所述被
          陳凱倫、林仕楷曾於第一現場衝突發生時上前等情，
          及林易仙所受多處外傷之客觀事證相符，堪信為真實
          。被告陳凱倫、林仕楷於第一現場有毆打林易仙之犯
          意聯絡及行為分擔至明。
        2.被告陳凱倫、林仕楷與陳建祥、莊竣翔、葉富豪於第
          一現場共同毆打林易仙後，見林易仙逃離第一現場，
          被告陳凱倫即要求被告莊竣翔駕駛肇事汽車，搭載其
          二人跟隨被告陳建祥之機車，尋找林易仙等情，業據
          被告莊竣翔於警詢時自承：陳建祥與林易仙在第一現
          場打沒多久，林易仙就往南崁國中的方向跑掉，...
          黃世賢迅速開車去找林易仙，陳建祥也去追黃世賢的
          車，之後其開車載陳凱倫、林仕楷跟隨陳建祥去找林
          易仙，開車到五福宮時，看到陳建祥的機車及林易仙
          在那邊，就把陳凱倫、林仕楷放下車，林易仙看到陳
          建祥、陳凱倫和林仕楷就嚇到，又往回跑向五福六路
          的方向，其當時開著車，陳凱倫、林仕楷在旁邊走路
          要去找林易仙，其當時要迴轉，林易仙就往其車子方
          向跑，... 其緊急煞車，但林易仙還是撞上其汽車左
          前引擎蓋，並直接倒在地上，其與陳凱倫見林易仙倒
          在馬路中間，乃將之移到路邊等語（見相驗卷第33頁
          ）；於檢察官訊問時以證人身分證稱：（第一現場）
          陳建祥突然生氣毆打林易仙，... 林易仙有還手，葉
          富豪衝上去拿自己的安全帽打林易仙，... 陳建祥拿
          自己的機車大鎖要打林易仙，... 之後林易仙跑走，
          黃世賢要去找林易仙，... 陳建祥就其車跟黃世賢的
          車，陳凱倫要其駕車搭載陳凱倫、林仕楷，跟著陳建
          祥的車等語（見偵查卷第66頁）。足見被告陳凱倫、
          林仕楷於第一現場與被告陳建祥、莊竣翔、葉富豪共
          同毆打林易仙後，明知被告陳建祥為圖追躡林易仙而
          追隨黃世賢所駛車輛行駛，竟亦欲隨同追逐林易仙，
          而搭乘被告莊竣翔駕駛之肇事汽車至第二現場，被告
          陳凱倫、林仕楷並於發現林易仙行蹤後，即下車徒步
          往林易仙方向前行，與被告莊竣翔所駛車輛同向朝林
          易仙方向逼近，顯然有意同行跟隨陳建祥繼續追躡林
          易仙。參以，被告林仕楷於警詢時供稱：之後在五福
          宮前看到陳建祥和林易仙互相追逐且毆打等語（見相
          驗卷第22頁）；於檢察官訊問時以證人身分具結證稱
          ：其看到陳建祥、林易仙在五福宮前互相追打，...
          陳建祥說要找黃世賢把事情講清楚，陳建祥後來在五
          福宮前與林易仙互毆，但為何如此其不清楚等語（見
          偵查卷第62頁）；及被告莊竣翔於警詢時供稱：是陳
          建祥在後方「追」林易仙，所以林易仙才會衝向我的
          車輛等語明確（見相驗卷第38頁），業如前述，益見
          被告陳凱倫、林仕楷係承前共同傷害之犯意聯絡，於
          抵達第二現場時，已見被告陳建祥追打林易仙，仍上
          前追躡林易仙。
        3.被告陳凱倫、林仕楷雖辯稱：其二人尾隨前往第二現
          場係為阻止衝突發生云云，然被告陳凱倫獲悉黃世賢
          、林易仙即將前來陳凱倫住處樓下談判催索網路遊戲
          金幣借貸事宜之訊息時，已感受對方來意不善，而與
          被告陳建祥分別邀集友人前往第一現場，顯然欲圖恃
          眾應付可能引發之肢體衝突而糾集多人到場，業如前
          述。參以：被告陳建祥於動手毆打林易仙前，曾出言
          不斷質以「你們在電話中有說你們已經到我們家樓下
          ，這句話是什麼意思，你們2 個也敢上來談」、「把
          你們包包回去」等語，業經證人黃世賢證述明確（見
          原審卷第94頁），顯見被告陳建祥、陳凱倫等人於第
          一現場欲恃眾強使黃世賢、林易仙接受談判條件未成
          ，被告陳建祥即出手毆打林易仙。且林易仙逃至第二
          現場，遭被告陳建祥追打時，驚見被告莊竣翔搭載被
          告陳凱倫、林仕楷到場，竟為之驚嚇而往反方向逃逸
          等情，亦據被告莊竣翔於警詢時及被告林仕楷於警詢
          及檢察官訊問時以證人身分證述明確（見相驗卷第33
          、22頁、偵查卷第62頁），是自被告五人互相聯繫到
          場之動機與現場衝突、追逐之情形判斷，被告陳凱倫
          、林仕楷自非到場阻止陳建祥續為傷害行為甚明。被
          告陳凱倫、林仕楷空言辯稱係上前阻止傷害行為云云
          ，顯與卷存客觀事證不符，不足採信。
      (6)依照被告五人行為情形綜合判斷：
        依被告五人聯繫到場之情形，與談判間被告陳建祥欲恃
        眾主導談判條件，嗣談判破裂，被告陳建祥即出手毆打
        林易仙，被告葉富豪見黃世賢上前阻攔，亦持安全帽上
        前毆擊林易仙，被告陳建祥並乘隙持機車大鎖攻擊林易
        仙，被告陳凱倫、莊竣翔、林仕楷見狀亦上前毆打林易
        仙，被告葉富豪見林易仙不敵，仍持安全帽續予追逐30
        公尺，告陳建祥則騎乘機車追躡，被告莊竣翔亦駕駛肇
        事汽車搭載被告陳凱倫、林仕楷跟隨被告陳建祥機車，
        在後追抵第二現場，嗣被告陳建祥發現林易仙，即電話
        通知葉富豪前來，被告陳凱倫、林仕楷亦於發現林易仙
        行蹤後，即行下車與被告陳建祥一同追躡林易仙，被告
        莊竣翔則欲阻止林易仙離去，而駕駛肇事汽車逕轉向駛
        入對向車道撞擊林易仙，致其倒地不起，業如前述。足
        見被告五人有共同傷害林易仙之犯意聯絡及行為分擔。
    (二)被告五人就陳建祥持機車大鎖之金屬硬物重擊林易仙，可
      能造成林易仙臟器出血而致死一事，客觀上有遇見可能性
      ，惟主觀上並無意欲發生林易仙死亡之結果，而未予預見
      ：
      按以機車大鎖之金屬硬物重擊人體，輔以五名青壯男子圍
      毆他人身體，可能造成人體嚴重受傷，臟器出血而致死，
      此為一般人所得預見，是被告五人就其等共同出手毆打林
      易仙，且被告陳建祥持機車大鎖之金屬硬物重擊林易仙，
      可能造成林易仙臟器出血而致死一事，客觀上有遇見可能
      性。惟被告五人均堅稱並無殺人犯意等語，經查：被告五
      人與林易仙係因欲談判網路遊戲金幣借貸糾紛見面，業如
      前述，雙方並無非致對方於死地之怨隙；且被告陳建祥持
      以攻擊林易仙之機車大鎖係D 字型之機車車輪鎖（外觀詳
      附件一相片所示），與被告葉富豪所持安全帽，均非預藏
      之利器；再被告陳建祥持機車大鎖毆擊林易仙之致命傷係
      在下背部左側之鈍力傷，業如前述，並非較易致命之頭部
      ，故難認被告五人為傷害行為之初，即有殺害林易仙之直
      接故意或縱致林易仙死亡結果亦不違其本意之間接故意。
      參之，被告莊竣翔駕駛肇事汽車撞倒林易仙後，即與被告
      陳凱倫合力將林易仙自路中移置路旁等情，業據被告陳凱
      倫、莊竣翔供述甚詳（見偵查卷第71頁、相驗卷第33 頁）
      ，核與證人黃世賢、黃麗琴所述目睹現場有人搬動林易仙
      等情相符，均如前述；且被告陳建祥、陳凱倫等於林易仙
      遭肇事車輛撞擊倒地後，尚分別撥打119 ，請求救護送醫
      等情，亦有被告陳凱倫持用之0000000000號、被告陳建祥
      持用之0000000000號行動電話雙向通聯紀錄在卷可按（見
      相驗卷第145、152頁背面），更足見被告五人共同傷害林
      易仙致倒地不起後，尚將之自路中移置路邊，等待救護，
      以免再遭他車撞擊，顯係於基於傷害之犯意聯絡、行為分
      擔，為前述犯行後，驚見林易仙傷勢不輕，即施以保護、
      救護，是被告五人辯稱：其等無意欲林易仙死亡之直接故
      意或間接故意等語，並非無據。此外，依現存卷證，又查
      無被告五人有意殺害林易仙之直接故意或間接故意之具體
      事證，自難單以本案死亡結果發生，遽謂被告五人於合意
      共同傷害之始，即有殺害林易仙之直接故意，或認該死亡
      結果之發生，不違被告五人本意之間接故意。檢察官上訴
      意旨雖以被告五人所為應繩以刑法第271條第1項殺人罪等
      語，然上訴意旨所指各節，均屬客觀預見可能性之事項，
      尚難認被告五人主觀上有殺人之直接故意或間接故意，附
      此說明。
    (三)林易仙之死亡結果與被告五人基於共同傷害犯意所為之傷
      害行為有相當因果關係：
      按相當因果關係，係以所生之結果觀察，認為確因某項因
      素而惹起，又從因素觀察，認為足以發生此項結果，始克
      當之（最高法院58年度台上字第404號判例意旨參照）。
      亦即依經驗法則，綜合行為當時所存在之一切事實，為客
      觀之事後審查，認為在一般情形下，有此環境、有此行為
      之同一條件，均可發生同一之結果者，則該條件即為發生
      結果之相當條件，行為與結果即有相當之因果關係。反之
      ，若在一般情形下，有此同一條件存在，而依客觀之審查
      ，認為不必皆發生此結果者，則該條件與結果不相當，不
      過為偶然之事實而已，其行為與結果間即無相當因果關係
      （最高法院76年度台上字第192 號判例意旨）。查林易仙
      係因被告五人基於共同傷害之犯意為前述犯行，受有事實
      欄所示傷害，並因被告陳建祥持機車大鎖擊中下背部左側
      ，導致脾臟破裂大量出血不治死亡等情，業如前述，且據
      法務部法醫研究所函述：「(1)死者主要死因為脾臟破裂大
      量出血（腹腔積血2500毫升），導致低血溶性休克死亡。
      (2)一般而言，人體血液含量約體重之1/13。當失血量少於
      15 ％（約750毫升），正常心肺功能狀態下，可以完全代
      償，無明顯危及之臨床症狀。當失血量達15至30％（約75
      0至1500 毫升），心臟單次搏出量減少，可能造成姿勢性
      低血壓。當失血量達30至40％（約1500至2000毫升），可
      能造成心跳加快、心律不整、明顯意識改變。當失血量達
      40％（約2000毫升）以上，循環系統則可能衰竭，並危及
      生命。(3)以上述人體出血量之生理反應研判，死者下背部
      左側鈍力傷導致脾臟破裂，在持續出血達2500毫升前，應
      尚有徒步走4分16秒（771.2至90 3.7公尺）之可能性。(4)
      死者脾臟出血之過程，應是從下背左側鈍力傷後，脾臟破
      裂開始出血。由於出血量少於15％（約750 毫升）下，生
      理功能能完全代償，死者可以自由行動之情況下，隨著出
      血量逐漸增加，造成低血壓、心跳加速、心律不整、明顯
      意識改變等愈加嚴重的症狀。當失血量達40％（約2000毫
      升）以上，死者才會循環系統衰竭死亡。此脾臟破裂出血
      ，出血量為持續增加之過程，非瞬間出血即可達出血量25
      00 毫升之結果」等語甚詳，法務部法醫研究所99年9月27
      日法醫理字第0990003309號函覆鑑定意見在卷可參（見原
      審卷第253、254頁），是林易仙之死亡結果與被告五人之
      共同傷害犯行間，有相當因果關係。
（四）綜上所述，被告陳建祥、陳凱倫、莊竣翔、林仕楷、葉富
      豪所辯，均不足採，本件事證明確，其等共同傷害致死犯
      行之犯行堪以認定。
三、核被告陳建祥、陳凱倫、莊竣翔、林仕楷、葉富豪所為，均
    係犯刑法第277 條第2 項前段之傷害致死罪。被告五人間就
    上開犯行，分別有犯意聯絡及行為分擔，均共同正犯。又被
    告陳建祥於談判時，雖曾出言稱「把你們包包回去」等語，
    而有恐嚇之意，惟嗣果出手毆打林易仙成傷致死，其恐嚇之
    危險行為應為傷害致死之實害行為所吸收，不另論罪，附此
    說明。
四、原審據以論罪科刑，固非無見，惟查：(1)被告陳凱倫、莊竣
    翔、林仕楷於第一現場曾上前毆打林易仙，業如前述，原審
    未認定此部分共同傷害行為分擔，即有未合。(2)林易仙離開
    第一現場時，臉部未有受傷流血等明顯外傷，然在第二現場
    遭被告陳建祥追打後，其面部有竟有熊貓眼、左鼻翼與鼻子
    剝離等外傷，業如前述，足見被告陳建祥確承前共同傷害犯
    意，另於第二現場毆打林易仙成傷，原判決漏未認定此部分
    事實，亦難認有當。被告陳建祥、陳凱倫、莊竣翔、林仕楷
    、葉富豪上訴意旨仍執前詞否認犯罪，均無理由；至於被告
    莊竣翔另指稱原判決漏未依自首規定減刑為不當云云，然查
    ，被告莊竣翔於到案之初警詢時，一再否認故意駕車撞擊林
    易仙，辯稱：係林易仙往其方向跑，直接撞向其汽車引擎蓋
    云云（見相驗卷第31至35頁），顯未就警未發覺之傷害致死
    犯罪，表明願意接受裁判之意；是被告莊竣翔到案供述內容
    與自首減刑規定係為獎勵犯罪悔過投誠之立法意旨不合，自
    無適用刑法第62條前段有關自首之規定減輕其刑之餘地。檢
    察官上訴意旨雖以被告五人所為涉犯殺人罪嫌，指摘原判決
    認定事實不當，然依卷存資料尚難認被告五人主觀上均有預
    見且意欲發生林易仙死亡結果，而有殺意，業如前述，故檢
    察官執此上訴，亦難認有理由。然原判決既有上開可議之處
    ，即屬無可維持，應由本院撤銷改判。爰審酌被告五人僅因
    前揭網路遊戲金幣借貸糾紛，即共同毆打傷害林易仙，被告
    陳建祥、葉富豪分持機車大鎖、安全帽之硬物毆擊被害人，
    被告陳凱倫、莊竣翔、林仕楷徒手毆打林易仙，嗣被告莊竣
    翔又駕車搭載被告陳凱倫、林仕楷抵達第二現場追躡，且故
    意駛入對向車道撞倒林易仙，阻止其離去，致被害人所受傷
    害嚴重，造成無可回復之死亡結果，且犯後毫無悔意，未與
    被害人家屬達成民事和解，惟被告五人見被害人倒地不起時
    ，即撥打119 電話請求救護送醫，及其行為動機、手段、情
    節等一切情狀，分別量處如主文所示之刑。扣案機車大鎖1
    個、安全帽1 頂，分別為被告陳建祥、葉富豪所有，且均係
    供本件犯罪所用之物，業據被告陳建祥、葉富豪供承在卷（
    見原審卷第269頁、本院卷第168頁），又按共同正犯因相互
    間利用他人之行為，以遂行其犯意之實現，本於責任共同之
    原則，有關沒收部分，對於共犯間供犯罪所用之物，自均應
    為沒收之諭知（最高法院91年度台上字第5583 號判決參照）
    ，故上開扣案之機車大鎖、安全帽，均應於各共犯所處罪刑
    項下宣告沒收。
據上論斷，應依刑事訴訟法第369條第1項前段、第364條、第299
條第1項前段，刑法第28條、第277條第2項前段、第38條第1項第
2款，判決如主文。
本案經檢察官侯寬仁到庭執行職務。
中    華    民    國   100    年    5     月    26    日
              刑事第二十四庭審判長法  官  李錦樑
                                  法  官  張惠立
                                  法  官  朱瑞娟
以上正本證明與原本無異。
如不服本判決，應於收受送達後十日內向本院提出上訴書狀，其
未敘述上訴之理由者並得於提起上訴後十日內向本院補提理由書
（均須按他造當事人之人數附繕本）。「切勿逕送上級法院」。
                                  書記官  郭家慧
中    華    民    國   100    年    5     月    26    日
附錄本案論罪科刑法條全文
中華民國刑法第277條
傷害人之身體或健康者，處3年以下有期徒刑、拘役或1千元以下
罰金。
犯前項之罪因而致人於死者，處無期徒刑或7年以上有期徒刑；
致重傷者，處3年以上10年以下有期徒刑。